【裁判字號】    97,自緝,11
【裁判日期】    970321
【裁判案由】    偽造文書等
【裁判全文】
臺灣臺北地方法院刑事判決              97年度自緝字第11號
自  訴  人  乙○○
自訴代理人  溫瑞鳳律師
被      告  甲○○
上列被告因偽造文書案件，經自訴人提起自訴，及移送併辦（臺
灣臺北地方法院檢察署83年度偵字第25513 號、84年度偵字第16
221 號、84年度偵字第21068 號），本院判決如下：
    主  文
本件免訴。
    理  由
一、自訴意旨略以：被告甲○○經營慎昌珠寶行，於民國83年間
    鼓動自訴人之妻韓序蕙投資珠寶生意，因韓序蕙並無資金可
    供投資，被告乃利用其與上海商業儲蓄銀行中山分行經理劉
    慧玉、襄理嚴傳炯、課長何旭中（上開三人另由本院判決無
    罪確定）熟稔交情深厚之關係，陪同韓序蕙前往該銀行辦理
    抵押貸款，渠等明知韓序蕙提供之抵押擔保品，係自訴人所
    有坐落台北縣永和市○○段860 號面積0.315 公頃，持分8
    分之1 及地上建物即永和市○○路158 號7 樓房屋面積172.
    99平方公尺，竟共同意圖為自己不法所有，違背正常作業程
    序，於未取得任何自訴人本人授權之情況下，先連同甲○○
    與韓女一起勾串冒貸，而違背其對自訴人應負之義務，在不
    要求韓女提出自訴人本人之印鑑證明之情況下，任由韓女持
    該房地之權狀正本及自訴人本人之印章，進而偽造自訴人名
    義制作之授權書私文書，而就自訴人所有之房地設定虛偽不
    實之本金最高限額新台幣（下同）600 萬元抵押權予上海商
    銀，其間抵押權設定之手續，還是由韓女委託與被告有往來
    之代書事務所辦理，而使地政事務所之承辦公務員將前開不
    實之抵押權設定事項登記於其等職務上所掌管之公文書上。
    俟83年4 月12日前開抵押權設定完畢，而經上海商銀核淮貸
    款500 萬元予韓女後，被告等人在為銀行處理放款予韓女之
    事務之際，復意圖為韓女不法之利益，及損害自訴人本人之
    利益，違背其任務，任由韓序蕙提出偽造之授權書（借以證
    明自訴人授權予韓女處理上開房地貸款事宜）及83年3 月18
    日經北美事務協調委員會駐羅安琪辦事處、領務人員薛美瑜
    對該授權書之認證，而不向外交部或北美事務協調委員會駐
    羅安琪辦事處查證前開授權書與認證之真實性，立即撥款50
    0 萬元予韓女。並因事先與韓女有所勾串，為配合韓女掩飾
    前揭偽造文書犯行，而在貸款後，立即將上開用以證明自訴
    人有授權韓女辦本件貸款而偽造之授權書及其上之認證原本
    一併返還予韓女，而只留存影本。而韓女於83年4 月12日貸
    款撥付當日，即提領300 萬元送交被告甲○○，而由被告交
    付其本人簽發之支票1 紙以為憑證。嗣於83年5 月27日自訴
    人之母牛素蘭查覺韓女冒貸之事，責問與韓女，而遭韓女殺
    害，相隔數月後方破案，其間在牛素蘭被害以後，至命案偵
    破之前，被告甲○○又與上海商銀劉慧玉、嚴傳炯、何旭中
    共同為詐欺得利犯行：(1)83年6 月21日牛素蘭遇害後，韓女
    為求自保，乃向自訴人謊稱：前開貸款曾經牛素蘭同意，且
    其中300 萬元係押置於被告甲○○處，由被告甲○○開具同
    額支票為保證，該張支票已交付予牛素蘭，於牛素蘭遇害而
    遭歹徒盜失云云。自訴人信以為真，遂於83年6 月21日，由
    韓女陪同，至被告開設之台北市○○路慎昌寶石店，欲索回
    此300 萬元。被告當日勸阻自訴人勿掛失止付該張遺失之支
    票，並開具一張未載月日之同面額支票給自訴人，而自訴人
    因從未使用過支票，不知此種支票為無效，因而收下。(2)83
    年6 月21日至24日間某夜，何旭中及嚴傳炯二人忽至自訴人
    家中，表示有貸款文件需由自訴人補簽名，且表示該筆貸款
    法律手續業已完備，自訴人是否簽名只是形式而已。自訴人
    因二人突如其來，且從未同意貸款，即拒絕簽署。(3)83年6
    月24日自訴人偕同其弟安正中至上海商銀欲查看該貸款資料
    ，由何旭中接待。自訴人當時即發現其卷中所存韓女使用之
    授權書為影印本，且其上之簽名並非自訴人所署，即詰問何
    旭中，如何徵信該授權書之真偽？何旭中遂謊稱該授權書已
    經外交部驗證為真實，並有公文為證，至授權書所載授權人
    之簽名是否確由授權人所署，係由發給授權書之單位判定，
    與銀行無涉，亦即銀行只認授權書，而不負責認定簽名之真
    偽云云。安正中在旁即要求何某出示該授權書正本及外交部
    公文，何某仍謊稱授權書正本及外交部公文係重要文件，乃
    存置於該行保險箱內，一時無法取出，但確實已驗證無誤，
    致使自訴人陷於錯誤，即未再要求即時檢閱該授權書正本及
    外交部公文。此時何旭中見自訴人似已受其矇騙，即表示該
    筆貸款法律手續業已完備，自訴人是否簽名只是形式而已，
    又要求自訴人在貸款文件補簽名。安正中當時即攔阻並表示
    既已手續完備，又何庸補簽，自訴人隨即離開。(4)83年6 月
    28日自訴人因知悉前次自被告甲○○處所取得之未載到期日
    之支票為無效支票，而韓女卻堅稱王某一定會還錢，遂由韓
    女及韓醴泉（韓女之父）陪同，再至被告甲○○開設之慎昌
    寶石店中。此次被告甲○○仍勸阻自訴人勿掛失止付前開牛
    素蘭被害後所遺失之支票，並承諾如於8 月12日（即原已遺
    失支票之到期日）及其後7 日內，無人提示，甲○○即撤消
    該支票之委託付款，並填全其6 月21日所開出之支票供自訴
    人領取300 萬元。同時並暗中通知何旭中及嚴傳炯到場，要
    求自訴人簽署貸款文件，表示同意貸款；被告甲○○則代為
    求情，表示300 萬元既然由其保證可以取回，何必為難銀行
    職員，自訴人因誤信何旭中日前所言，謂其擁有已經外交部
    驗證之授權書，自訴人必需負責償還貸款，且甲○○又稱保
    證歸還300 萬元，乃不疑有他，任其擺佈，而隨何旭中、嚴
    傳炯二人回銀行簽署之。此為自訴人遭被告甲○○等人共謀
    誘騙而簽具貸款文件之事實經過。因認被告所為係犯刑法第
    210 條、第216 條之行使偽造私文書罪、第339 條第2 項之
    詐欺得利罪嫌云云。
二、按案件時效已完成者，應諭知免訴之判決，且得不經言詞辯
    論為之，刑事訴訟法第302 條第2 款、第307 條定有明文。
    又被告行為後，刑法部分條文業於94年2 月2 日修正公布，
    95年7 月1 日起施行。按行為後法律有變更者，適用行為時
    之法律，但行為後之法律有利於行為人者，適用最有利於行
    為人之法律，刑法第2 條第1 項定有明文。茲本條係規範行
    為後法律變更所生新舊法律比較適用之準據法，本身尚無新
    舊法比較之問題，於新法施行後，應一律適用新法第2 條第
    1 項之規定，為「從舊從輕」之比較（最高法院95年5 月23
    日95年度第8 次刑事庭會議決議參照）。又查修正後刑法第
    80條第1 項及修正前刑法第80條第1 項關於追訴權時效期間
    之規定不同，修正後刑法所定時效期間較長，亦即行為人被
    追訴之期限較久，自屬對行為人不利，比較結果自以修正前
    刑法第80條較有利於行為人，本件關於追效權時效，自應適
    用修正前刑法第80條之規定。則關於追訴權時效之停止進行
    ，及其期間、計算，亦應一體適用修正前刑法第83條之規定
    ，合先敘明。
三、經查：被告甲○○被訴共同涉犯刑法第210 條、第216 條之
    行使偽造私文書罪及第339 條第2 項之詐欺得利罪嫌，經自
    訴人於83年11月22日提起告訴由臺灣臺北地方法院檢察署檢
    察官實施偵查，後於84年6 月29日改向本院提起自訴而繫屬
    於本院（84年度自字第756 號），嗣因被告逃匿，經本院於
    84年10月17日發布通緝，致審判之程序不能進行。復依刑法
    第210 條偽造文書、第339 條詐欺罪之法定最重本刑均為有
    期徒刑5 年，依修正前刑法第80條第1 項第2 款規定，追訴
    權時效期間為10年，再依同法第83條第1 項、第3 項規定，
    本案追訴權之時效期間應加計因通緝而停止之2 年6 月期間
    ，共計為12年6 月。惟自自訴人於83年11月22日提起告訴經
    檢察官實施偵查日，迄84年10月17日本院發佈通緝前，依司
    法院大法官會議釋字第138 號解釋，此時追訴權既無不行使
    之情形，自不生時效進行之問題，亦應予以加計。是本件被
    告自犯罪行為終了之日即83年6 月28日起算，追訴權時效完
    成日應為96年11月23日（計算式：83年6 月28日加上12年6
    月，再加上10月又25日〔即84年10月17日減83年11月22日〕
    ，等於96年11月23日），故本件被告涉犯行使偽造文書及詐
    欺得利罪嫌之追訴權時效迄今均已完成。從而，揆諸前揭說
    明，爰不經言詞辯論，逕為免訴之諭知。
四、至臺灣臺北地方法院檢察署83年度偵字第25513 號移送併辦
    部分，與本件為同一事實，業經本院一併審酌並判決如上述
    ，附此敘明。
五、另檢察官移送併辦意旨（84年度偵字第16221 號、84年度偵
    字第21068 號）略以：被告甲○○意圖為自己不法之所有，
    於84年5 月15日、18日，分別向告訴人易旦華佯裝借款200
    萬元，共計400 萬元，惟被告所開立之支票經到期提示，卻
    遭退票，告訴人易旦華始知受騙；又被告為慎昌銀樓之負責
    人，於84年1 月9 日向告訴人禧利鑽石有限公司訂購金額3,
    602,897 元之鑽石，詎被告交付用以支付貨款之支票及本票
    ，經提示均未兌現，且將其名下之不動產虛偽設定抵押權予
    第三人，竟圖規避債權，而使公務員登載不實。因認被告分
    別涉犯詐欺、使公務員登載不實罪嫌，且與上開自訴部分具
    有刑法修正前連續犯或牽連犯之裁判上一罪關係，而移送本
    院併案審理。惟查，本件自訴部分已因追訴權時效完成，業
    經本院判決免訴，業如前述，故此移送併辦部分難認與上開
    自訴部分有裁判上一罪關係，且未經起訴，自非審判效力所
    及，本院無從併予審酌，應退由檢察官另行依法處理，附此
    敘明。
據上論斷，應依刑事訴訟法第343 條、第302 條第2 款、第307
條，判決如主文。
中    華    民    國    97    年    3     月    21    日
                  刑事第十六庭  審判長法  官  蔡守訓
                                      法  官  施添寶
                                      法  官  吳俊龍
以上正本證明與原本無異。
如不服本判決，應於判決送達後10日內向本院提出上訴狀。
                                      書記官  高菁菁
中    華    民    國    97    年    3     月    21    日


司法院資訊處製作；財團法人民間司法改革基金會備份。
